臺灣高等法院刑事判決　　　　　　　　 94年度上訴字第803號
上　訴　人
即　被　告　甲○○
上列上訴人因洗錢防制法案件，不服臺灣桃園地方法院93年度訴
字第1546號，中華民國93年12月31日第一審判決（起訴案號：臺
灣桃園地方法院檢察署93年度偵緝字第537號） ，提起上訴，本
院判決如下：
    主  文
原判決撤銷。
甲○○幫助洗錢，處有期徒刑伍月，如易科罰金，以參佰元折算
壹日。所得財物新台幣貳仟元沒收，如全部或一部不能沒收時，
以其財產抵償之。
    事  實
一、緣吳炳輝（ 業經原審法院於民國92年6月25日以92年度訴字
    第618號判刑確定）於90年間 ，意欲藉由收購他人帳戶以供
    己洗錢及詐欺之用，遂於不詳報紙之分類廣告欄內刊登可以
    存款帳戶換取現金之資訊，甲○○見報後，明知可藉由提供
    其開立之金融機構帳戶之存摺及提款卡以換取現金花用，並
    能預見提供自己帳戶予吳炳輝使用，足以幫助吳炳輝或他人
    掩飾或隱匿重大犯罪所得之財物，竟仍不違其本意，而基於
    幫助吳炳輝洗錢之犯意，於90年10月間某日，在桃園縣八德
    市新興工商附近之麥當勞速食店，將其所有中壢建國路郵局
    帳號為00000000號存摺及提款卡交予吳炳輝，吳炳輝則提供
    新臺幣（下同）2千元予甲○○以為代價 。吳炳輝於取得甲
    ○○郵局之存摺及提款卡後，即意圖為自己不法之所有，基
    於常業詐欺之犯意，自90年10月18日起至91年7月間止 ，陸
    續在報紙上刊登「小錢換大錢」、「＄＄鈔商」、「五十元
    小換大鈔商」、「鈔發」、「幣發」等廣告詐騙不特定人，
    何明陽見該廣告後，即以電話洽詢以真鈔換取假鈔事宜，吳
    炳輝向其佯稱必須先匯款1萬元至其指定之上揭帳戶 ，何明
    陽誤信為真，於90年10月18日上午10點18分許，匯款至該帳
    戶，吳炳輝旋致電向何明陽誆稱依公司規定需匯款 5萬元方
    可完成交易，惟如何明陽願再匯款2萬元 ，其願代向公司爭
    取交易機會，何明陽信以為真，遂於同日上午11點45分許，
    依吳炳輝之指示再匯款至系爭帳戶內，何明陽於匯款完畢後
    ，即致電吳炳輝，吳炳輝復向何明陽謊稱 ，如再匯款3萬元
    至上開帳戶，願將整卡車之硬幣交予何明陽並相約至桃園縣
    大園鄉○○村○○路永儲倉儲公司門口見面交貨，何明陽遂
    於同日下午13時許，再匯款3萬元至上開帳戶 ，惟吳炳輝並
    未依約交付偽鈔，吳炳輝嗣再與何明陽聯絡並表示如欲與之
    交易，需再匯款4萬元，然何明陽已查覺有異 ，即向其表示
    不願再匯款等語，吳炳輝竟向何明陽威嚇如不繼續匯款，將
    放違禁物於其住處並報警等語，使何明陽心生畏懼而於翌日
    再匯款2千元至上開帳戶 ，事後吳炳輝在桃園縣地區不特定
    郵局提款機，提領款項花用，獲取不法金錢為常業。嗣吳炳
    輝於91年7月12日下午5時30分許，在桃園縣八德市○○路50
    9巷12弄1之3號，為警查獲，因而循線查獲上情。
二、案經臺灣桃園地方法院檢察署檢察官偵查起訴。
    理  由
一、訊據上訴人即被告甲○○矢口否認有何幫助洗錢之犯行，辯
    稱：伊於90年間見報紙登有時薪3百元之工作，遂打電話與
    一位自稱「劉主任」之人聯絡，並應劉主任之要求交付其所
    有中壢建國路郵局帳號為00000000號存摺及提款卡，並告知
    其密碼，嗣於91年1月初，劉主任方將存摺返還，惟提款卡
    並未一併返還，伊取得存摺後發現內有不明資金往來，曾致
    電劉主任，劉主任要求其不可提領，伊迄今才發現遭騙云云
    。經查：
  (一)吳炳輝於90年間，曾在報紙之分類廣告欄內刊登可以存款帳
    戶換取現金之資訊並留有聯絡電話，而被告確於同年9 、10
    月間，主動跟其聯絡，於電話中吳炳輝自稱「劉主任」，雙
    方並相約在桃園縣八德市新興工商附近之麥當勞速食店見面
    ，被告即交付其所有系爭帳號之存摺、提款卡，並告知伊提
    款卡之密碼，伊則交付2千元以為租用之代價等情 ，業據證
    人吳炳輝於偵查及原審證述在卷。吳炳輝於偵查中經檢察官
    提示被告照片供其指認時即證稱：「她有將她的郵摺租給我
    」、「（問：為何你一看就知道是甲○○租給你的？）答：
    因為她是我的人頭戶」、「（問：是被告主動打電話給你？
    ）答：是的，被告看到報紙廣告打電話給我，而我也有告訴
    她存摺是要給別人轉帳用的」等語（詳見偵緝字卷第25頁、
    26頁）；於原審證稱：「（問：是否認識被告）答：甲○○
    是我當時刊登廣告收購帳戶時有跟她接觸過，我有出去跟她
    接洽並收購」（問：你是以何方式取得甲○○的郵局存摺帳
    號？）答：我是以電話跟她約在魚市場附近的麥當勞見面，
    接洽，與她收購帳戶，並告知是轉帳方面，就是要跟她租帳
    戶的意思」及「（問：你如何得知被告提款卡的密碼？）答
    ：那時候跟她接洽時她告訴我的」等語（詳見原審卷第54頁
    、56頁）。
  (二)證人吳炳輝於取得被告前揭帳戶之存款簿、提款卡後，隨即
    在不詳報紙上刊登「小錢換大錢」、「＄＄鈔商」、「五十
    元小換大鈔商」、「鈔發」、「幣發」等廣告，何明陽並於
    事實欄所載之時間 ，先後4次共計匯款6萬2千元至被告帳戶
    內等情，業據證人吳炳輝於其被訴詐欺乙案供承不諱，並經
    被害人何明陽於內政部警政署航空警察局調查時指訴綦詳（
    詳見偵字第16805號卷影本第12至15頁） ，並有臺灣銀行自
    動櫃員機交易明細表二紙（ 見偵字第16805號卷影本第18頁
    ）及中華郵局股份有限公司於92年6月23日儲字第092070739
    1號函所附被告系爭帳戶每日活動戶存提詳情表在卷可憑（
    見偵字第492號卷第17頁）。又證人吳炳輝就其與本案相關
    之犯行，亦經原審法院判決有罪確定，此有該院92年度訴字
    第618號判決影本在卷（見偵緝字卷第28至32頁）。
  (三)被告於原審供稱：伊高中畢業，曾擔任幼稚園老師、私人工
    廠上班；有將存摺、提款卡交給吳炳輝，並告訴他密碼；吳
    炳輝有給伊2千元（詳見原審卷第19頁、20頁、60頁 ）；於
    本院供稱：伊家有二份報紙；時薪3百元 ，我有問他工作內
    容，但他沒有回答（詳見本院卷第34頁）。
  (四)綜上，被告受有高中教育，並曾擔任幼稚園老師及在私人工
    廠上班，且其家中訂有二份報紙，而本案事實發生時被告年
    約40歲，足徵被告已有相當社會歷練，衡情被告對於存摺簿
    、金融卡關係個人財產，而金融卡之密碼若非至親或有特殊
    情誼，自無任意告知之理。再被告對其應徵所謂時薪 3百元
    之工作，衡之常情，亦無對工作內容、地點一無所知之情況
    下，率爾交付其個人之提款卡、存摺簿之理。又時下各公司
    行號雖有以逕行撥入受僱人在金融機構之帳戶方式發放薪資
    ，但此亦無庸受僱人提供金融提款卡及帳戶密碼給僱用人，
    而被告竟違反常情將其上揭金融提款卡及帳戶密碼提供給吳
    炳輝，足徵其中必有隱情。另參諸證人吳炳輝上揭詐欺案件
    ，業經判刑確定，其在本案作證顯無偽證之必要；且證人吳
    炳輝與被告間並無任何仇怨或糾紛，當無甘冒為檢察官追訴
    偽證之風險而設詞誣陷之理，足見證人吳炳輝上揭證述，堪
    信為真。綜上所述，足見被告所辯顯係飾卸之詞，不足採信
    。本件事證明確，被告犯行足堪認定，自應依法論科。
二、按被告行為後，洗錢防制法於92年2月6日修正公布，於92年
    8月6日開始施行。依修正後洗錢防制法第2條第2款 、第3條
    第1項第5款、第9條第2項之規定 ，其法定刑為7年以下有期
    徒刑，得併科新台幣5百萬元以下罰金 ，與修正前之洗錢防
    制法第9條第1項之法定刑為5年以下有期徒刑 ，得併科新台
    幣3百萬元以下罰金之規定 ，以裁判前之舊法有利於被告，
    依刑法第2條第1項但書之規定，應適用修正前之洗錢防制法
    之規定。查被告將其所有在金融機構之帳戶，連同存摺及金
    融卡提供予吳炳輝所犯常業詐欺使用，幫助吳炳輝利用其帳
    戶來隱匿或掩飾因犯常業詐欺等重大犯罪所得之財物，進而
    為上開洗錢行為，核被告所為，係犯修正前洗錢防制法第 9
    條第1項、刑法第30條第1項前段之幫助洗錢罪。被告係幫助
    吳炳輝就其常業詐欺等重大犯罪所得為洗錢犯行，係幫助犯
    ，依刑法第30條第2項規定按正犯之刑減輕之 。原審據以論
    科，固非無據，惟被告犯罪所得之2千元 ，係屬金錢所得，
    如全部或一部分不能沒收時，逕以被告之財產抵償之即可，
    無庸諭知追徵其價額，而原審主文為追徵其價額之諭知，自
    有未合。被告上訴否認犯行，雖無理由，惟原審判決既有上
    揭可議之處，自無可維持，應由本院撤銷改判。爰審酌被告
    犯罪動機係貪圖小利，惡性雖非重大，然犯後猶飾詞狡辯，
    全無悔意及對被害人所生危害等一切情狀，量處如主文第2
    項所示之刑，並諭知易科罰金之折算標準，以示懲儆。
三、被告提供前開帳戶幫助洗錢 ，取得2千元之報酬，應依修正
    前洗錢防制法第12條第1項規定宣告沒收之 ，如全部或一部
    不能沒收時，以其財產抵償之。至系爭帳戶之存摺，並非供
    洗錢之工具（供洗錢之工具應係金融機構之帳戶），而金融
    卡係屬金融機構所有，均尚難依刑法第38條第1項第2款宣告
    沒收，附此敘明。
據上論斷，應依刑事訴訟法第369條第1項前段、第364條、第299
條第1項，修正前洗錢防制法第9條第1項、第12條第1項，刑法第
11條前段、第2條第1項但書、第30條第2項、第41條第1項前段，
罰金罰鍰提高標準條例第2條，判決如主文。
本案經檢察官謝英民到庭執行職務。
中　　華　　民　　國　　94　　年　　4 　　月　　29　　日
　　　　　　　　　刑事第二十二庭審判長法　官  黃瑞華
　　　　　　　　　　　　　　　　　    法　官  蔡明宏
　　　　　　　 　 　　　　　　　　　　法　官  陳憲裕
以上正本證明與原本無異。
如不服本判決，應於收受送達後十日內向本院提出上訴書狀，其
未敘述上訴之理由者並得於提起上訴後十日內向本院補提理由書
（均須按他造當事人之人數附繕本）。
                                      書記官  劉育妃
中　　華　　民　　國　　94　　年　　4 　　月　　29　　日
附錄論罪科刑法條
修正前洗錢防制法第9條第1項：
犯第2條第1款之罪者，處五年以下有期徒刑，得併科新臺幣三百
萬元以下罰金。
